【裁判字號】    90,台上,7983
【裁判日期】    901227
【裁判案由】    偽造文書
【裁判全文】
最高法院刑事判決                                九十年度台上字第七九八三號
    上  訴  人  彭建成
                丙○○即林秀.
                甲○○
                己○○即葉庭.
                戊○○
                乙○○
    被      告  丁○○
右上訴人等因自訴被告偽造文書案件，不服台灣高等法院花蓮分院中華民國九十年八
月二十二日第二審更審判決（九十年度上更(二)字第七十號，自訴案號：台灣花蓮地方
法院八十四年度自字第五十四號），提起上訴，本院判決如左：
    主  文
原判決撤銷，發回台灣高等法院花蓮分院。
丙○○、甲○○、己○○、戊○○、乙○○之上訴駁回。
    理  由
一、發回部分
本件原判決以上訴人即自訴人彭建成在第一審法院請求併案審理意旨略以：被告丁○
○與自訴人等住戶於民國八十三年十一月三十日在花蓮市調解委員會達成協議，雙方
言明欲辦理退屋之訂戶應於次月六日至花蓮市調解委員會辦理退屋之認證程序。但被
告卻在達成調解後二天，未經自訴人之同意將尾款領走。按自訴人雖「在不知情的情
況下預先簽下撥款同意書」，但雙方既於八十三年十一月三十日達成協議辦理退屋，
則自訴人委託被告辦理貸款之委託關係已告終止，被告自無權再以自訴人名義自銀行
領取款項，被告所為，不是背信就是偽造文書，此與被告被訴詐欺罪嫌有方法結果之
裁判上一罪關係，因此請求與該詐欺犯行一併審理等語。然所謂「檢察官就犯罪事實
一部起訴，其效力及於全部」，係指已起訴之部分及未起訴之部分，均構成犯罪，並
有裁判上一罪關係者而言；若起訴之事實不構成犯罪，則未起訴部分根本不生裁判上
一罪關係，即無一部起訴效力及於全部之餘地，法院自不得就未經起訴之事實審判。
若檢察官或自訴人於提起公訴或自訴後，另以被告犯他罪而與已起訴部分具有裁判上
一罪之關係請求併案審理，亦必原起訴之犯罪事實為有罪之判決，始有因審判不可分
原則之適用，而應就其後請求併案審理部分予以審判。本件自訴人於八十四年五月二
十日向第一審法院自訴被告涉犯詐欺罪嫌，至同年六月二十二日再具狀謂被告另犯背
信或偽造文書而請求法院一併審理，而該詐欺部分業經第一審及原審判決被告無罪，
且因不得上訴三審而告確定。則第一審就起訴之詐欺部分既為無罪之判決，自不得再
就自訴人另行請求併案審理之背信、偽造文書部分予以審判；第一審就該部分為無罪
之判決，核屬訴外裁判。案經自訴人提起上訴，應將該訴外裁判部分撤銷，無庸另為
其他諭知，且不經言詞辯論為之等情。固非無見。
惟查：刑事訴訟之審判，採不告不理原則，法院固不得就未經起訴之被告犯罪事實予
以審判，但基於該原則旨意及其反面解釋，法院對於已經提起公訴或自訴之被告全部
犯罪嫌疑事實，自應全部加以審判，如僅審判其中之一部分，而置其餘部分於不顧，
則構成已受請求之事項未予判決之當然違法，此觀刑事訴訟法第二百六十八條（自訴
程序依第三百四十三條準用該條 )及第三百七十九條第十二款規定自明。本件上訴人
與戴臻貞、乙○○等人於八十四年五月二十日向第一審法院提起自訴，其自訴狀指被
告以誇大不實之廣告，使自訴人陷於錯誤而受騙購屋，涉犯詐欺罪嫌。上訴人嗣於同
年六月二十二日復具補充理由狀指其另涉有偽造文書及背信罪嫌，且與所犯詐欺罪有
牽連犯之裁判上一罪關係。觀諸該理由狀謂被告於八十三年十一月三十日，在花蓮市
調解委員會與自訴人等住戶達成協議，雙方言明欲辦理退屋之訂戶應於同年十二月六
日在該調解委員會辦理退屋認證手續。被告卻於同年十二月二日未經自訴人同意將尾
款領走，既然購屋買賣雙方已達成退屋協議，自訴人委託被告辦理貸款之委任關係已
告終止，被告自無權在達成協議後，以自訴人名義自銀行領取款項，此一行為已觸犯
偽造文書罪。茍被告認自訴人委託其辦理貸款之委任關係並未終止，更應遵從自訴人
指示，乃其違背自訴人指示，自銀行領取貸款，致損害自訴人權益，所為另犯背信罪
責等語。其既為所訴該二罪名之被害人，且就被告有如何情形之偽造文書、背信之犯
罪事實已予敘明，要不能因其係於提起自訴後，另行具狀補充，且其中有「請求法院
一併審理」之語，遂認該部分犯罪事實未經起訴，僅係請求所謂「併案審理」而已。
此與起訴事實須成立犯罪，與之有審判不可分之「未起訴事實」，始為起訴效力所及
之情形不同。原判決理由謂自訴之詐欺部分既經第一審判決認不成立犯罪，自不得再
就上訴人另行具狀所指偽造文書、背信部分予以審判等語，係將上訴人所指上開偽造
文書、背信犯行，誤認係「未經起訴」之事實，其以訴外裁判為由，僅將第一審判決
該部分，予以撤銷，而未為裁判，自有已受請求之事項，未予判決之違法。再，裁判
上一罪案件之重罪部分得提起第三審上訴，其輕罪部分雖不得上訴，倘該重罪部分之
上訴合法，依審判不可分原則，第三審法院對該輕罪部分亦應併予審判。本件上訴人
於上開自訴補充理由狀認被告所犯偽造文書、背信與詐欺犯行，有方法結果之牽連關
係，其先前不服原審所為無罪判決，兩度提起第三審上訴，本院復認其上訴為合法，
並將原判決撤銷，發回原審法院，其效力自應及於該詐欺部分，原審對之即應併予調
查、審認。原判決認該詐欺部分已經第一審及原審判決被告無罪，該部分因不得上訴
第三審而告確定，乃將之置而不論，亦有已受請求事項，未予判決之違法可指。是上
訴意旨執以指摘原判決違法，尚非全無理由，應認原判決仍有撤銷發回更審之原因。
二、駁回部分
按刑事上訴，除有明文特許者外，以受判決之當事人為限。本件上訴人丙○○、甲○
○、己○○、戊○○、乙○○雖於第一審提起自訴，但原判決於當事人欄就上訴人即
自訴人僅列彭建成一人，且祇就其指訴被告涉犯偽造文書、背信罪部分為論列，並未
將丙○○、甲○○、己○○、戊○○、乙○○列名為上訴人即自訴人，則丙○○等人
既非受判決之當事人，其對原判決聲明不服提起第三審上訴，自非合法，應予駁回。
據上論結，應依刑事訴訟法第三百九十五條前段、第三百九十七條、第四百零一條，
判決如主文。
中      華      民      國     九十     年     十二     月    二十七    日
                              最高法院刑事第五庭
                                  審判長法官  紀  俊  乾
                                        法官  黃  正  興
                                        法官  劉  介  民
                                        法官  陳  東  誥
                                        法官  張  春  福
      右正本證明與原本無異
                                              書  記  官
中      華      民      國     九十一   年      一      月      三      日


司法院資訊處製作；財團法人民間司法改革基金會備份。
